【裁判字號】    98,聲繼,30
【裁判日期】    981230
【裁判案由】    聲明繼承
【裁判全文】
臺灣屏東地方法院民事裁定              98年度聲繼字第30號
聲  明  人  乙○○
代  理  人  丁○○
上列當事人間聲明繼承遺產事件，本院裁定如下：
    主  文
聲明駁回。
程序費用新臺幣壹仟元由聲請人負擔。
    理  由
一、聲明意旨略以：被繼承人丙○○（男，民國14年11月15日出
    生，身分證統一編號：Ｚ000000000號），生前住屏東縣內埔
    鄉○○路100 號，於95年11月27日死亡，聲明人乙○○為被
    繼承人之兄弟，依法對於被繼承人丙○○在臺灣地區之遺產
    有繼承權。爰依臺灣地區與大陸地區人民關係條例第66條第
    1 項規定，於法定期間內，向本院為聲明繼承之意思表示等
    語。
二、按在大陸地區製作之文書，經行政院設立或指定之機構或委
    託之民間團體驗證者，固推定為真正；惟依本條例第7 條規
    定推定為真正之文書，其實質上證據力，由法院或主管機關
    認定；則文書內容與待證事實有關，且屬可信者，有實質上
    證據力；惟推定為真正之文書，如有反證事實證明其為不實
    者，不適用推定，此觀臺灣地區與大陸地區人民關係條例第
    7 條及該條例施行細則第9 條規定自明；故經海基會驗證之
    大陸地區公證書，其內容是否真實，法院仍應為實質上之調
    查，不得認係公文書，而逕予採信。次按被繼承人為大陸地
    區人民者，關於繼承，依該地區之法律，但在臺灣地區之遺
    產，適用臺灣地區之法律，臺灣地區與大陸地區人民關係條
    例第60條定有明文。復按我國民法第1147條規定：「繼承，
    因被繼承人死亡而開始。」；同法第1148條前段規定：「繼
    承人自繼承開始時，除本法另有規定外，承受被繼承人財產
    上之一切權利義務。」；同法第1138條規定：「遺產繼承人
    ，除配偶外，依左列順序定之：一、直系血親卑親屬。二、
    父母。三、兄弟姊妹。四、祖父母。」，故配偶及兄弟姊妹
    均為我國法律所定之繼承人，且遺產繼承人資格之有無，應
    以繼承開始時為決定之標準。
三、經查，聲明人乙○○主張其係被繼承人丙○○在大陸地區之
    胞兄，為合法繼承人，固據其提出被繼承人死亡時之戶籍謄
    本、親屬系統表、大陸地區江西省湖口縣公證處（2008）湖
    證字第25號親屬關係公證書、財團法人海峽交流基金會（97
    ）核字第020972號證明、委託書、大陸地區江西省湖口縣公
    證處（2008）湖証字第26號委託書公證書、財團法人海峽交
    流基金會（97）核字第020970號證明、往來書信各1 件及照
    片2 張為證。惟查：
    (一)本院依職權向屏東縣內埔鄉戶政事務所函查被繼承人之戶
      籍登記申請書等相關文件資料，查知被繼承人生前申報之
      親屬僅有父親梅良正、母親饒花香，並無其餘大陸親屬之
      申報資料，有高雄市左營區戶政事務所98年11月5 日高市
      左戶字第0980006866號函所附之戶籍資料、戶籍謄本在卷
      可稽，與聲請人所提之中華人民共和國江西省湖口縣公證
      處（2008）湖證字第25號親屬關係公證書中，被繼承人尚
      有聲請人及胞兄梅永太（已死亡）之記載不符。而該等申
      報文件既係被繼承人生前所製作，較之聲明人自行提出之
      親屬關係公證書內容，應更為真實可信，足認聲明人所提
      資料與事實完全不符。
    (二)又本院依職權向內政部入出國及移民署函查被繼承人丙○○前往大陸探親之相關資料，發現被繼承人未曾向入出國
      及移民署申請赴大陸探親紀錄，其歷次往返地區目的地均
      為香港，且自88年（即1999年）10月19日入境後即未再出
      境，有該署98年10月29日移署資處寰字第09801572 01 號
      函及附件入出國日期證明書、98年11月19日移署資處雲字
      第0980165912號函各1 份在卷可憑，亦無法證明聲明人與
      被繼承人之親屬關係。
    (三)另本院復依職權向行政院國軍退除役官兵輔導委員會屏東
      榮譽國民之家函查被繼承人之親屬關係表等相關資料，經
      函復被繼承人除自書遺囑外，無其他與親屬間聯絡資料，
      且據被繼承人於81年1 月2 日所書寫之自書遺囑內容觀之
      ，被繼承人委託甲○○牧師全權處理其往生後一切事宜，
      並將骨灰委託旅行社運回大陸老家江西省湖口縣交由其二
      位姪兒水菊、金菊埋葬在其父墓旁，然卻無隻字半語提及
      任何有關聲請人之情事等情，有行政院國軍退除役官兵輔
      導委員會屏東榮譽國民之家98年11月6 日屏家輔字第0980
      004493號函暨附被繼承人之自書遺囑影本、98年11 月16
      日屏家輔字第0980004591號函、行政院國軍退除役官兵輔
      導委員會屏東榮譽國民之家單身亡故榮民治喪會紀錄影本
      在卷可按；又聲明人雖提出被繼承人親筆寫給聲明人之信
      件，並陳述信件中開頭所提之細哥即指聲明人，然並未提
      出其他積極證據證明此事，且本院依職權通知證人即甲○○牧師到庭證稱：丙○○與我認識二十年了，其所立下的
      遺囑是多年前住在我教會時預立的，他過世後榮家在搬運
      他的行李時找到的，丙○○沒有提到他大陸還有兄弟姐妹
      ，僅告訴我大陸只有二個姪子梅進傑、梅進義即水菊和金
      菊，並說他父母、哥哥都死了等語明確，足認證人所證述
      之情節與聲明人所稱並不符合，二者顯有矛盾，是聲明人
      提出之信件中細哥係指聲請人是否真實，即非無疑。
    (四)再者，聲明人與被繼承人如果確係手足至親，為何與被繼
      承人認識二十年之在臺友人甲○○牧師都無法得知有聲明
      人之存在，衡情被繼承人應無刻意隱瞞之理？參以被繼承
      人於自書遺囑中僅提及在大陸只有姪兒二人即金菊、水菊
      ，並將落葉歸根之人生重大後事委託其姪兒處理，而未曾
      提及有關於聲明人之任何資料及尚生存等情事，是故聲明
      人所提之親屬系統表及親屬關係公證書內容尚難採信。
    (五)另聲明人所提出經公證之委託書、公證書、書信、照片等
      件，經核均非屬血緣關係之證明文件，尚不足以證明聲明
      人確為被繼承人之兄，是殊難僅憑聲明人片面之聲明，遽
      認聲明人與被繼承人丙○○有兄弟之親屬關係。綜上，聲
      明人並非被繼承人丙○○之法定繼承人，其聲明繼承應為
      無理由。從而聲明人本於臺灣地區與大陸地區人民關係條
      例第66條第1 項之規定，向本院為繼承之表示，洵屬無據
      ，應予駁回。
四、依非訟事件法第21條第1 項前段、第23條、第24條第1 項，
    民事訴訟法第78條、第95條，裁定如主文。
中    華    民    國    98    年    12    月    30    日
                        家事庭法  官  林美靜
以上正本係照原本作成。
如不服本裁定應於送達後10日內向本院提出抗告狀，並繳納抗告
費新臺幣1,000元。
中    華    民    國    98    年    12    月    30    日
                              書記官  葉祝君

司法院資訊處製作；財團法人民間司法改革基金會備份。
